臺灣臺北地方法院刑事判決　　　　　　　　　　　　八十九年度簡上字第一號
　　上　訴　人
　　即　被　告　乙○○
　　選任辯護人　莫詒文
　　　　　　　　楊美玲
　　　　　　　　洪麗珍
右列上訴人因偽造文書案件，不服本院台北簡易庭八十九年度北簡字第八０一號，中
華民國八十九年四月十二日第一審簡易判決（聲請簡易處刑案號：八十九年度偵字第
一六九七號），提起上訴，本院管轄第二審之合議庭，認為應適用通常程序審判，並
自為第一審判決如左︰
    主  文
原判決撤銷。
乙○○無罪。
    理  由
一、公訴意旨略以：被告乙○○係仕豐建設股份有限公司（以下簡稱仕豐公司）之董
    事長，於民國八十四年間，該公司須資金週轉，但因債信不佳，向銀行貸款不易
    ，遂於八十四年十一月間與甲○○（另由檢察官分案偵辦）約定，將仕豐公司所
    興建坐落在台北縣淡水鎮○○段五四地號，建物門牌係台北縣淡水鎮○○路一四
    三之六號十八樓之房屋一棟以買賣為原因移轉登記予甲○○，過戶後再以甲○○
    名義向富邦商業銀行股份有限公司（以下簡稱富邦銀行）貸款，實則二人間既無
    買賣之意思，亦無交易之行為。雙方遂於八十四年十二月十三日向台北縣淡水鎮
    地政事務所不知情之公務員辦理前開房屋及土地之買賣移轉登記，使承辦之公務
    人員登載於職掌上之土地及建物登記簿謄本上，足以生損害於該機關對土地資料
    管理之正確性及仕豐公司其餘債權人求償受償之可能性。嗣被告未依約向富邦銀
    行繳付利息，致富邦銀行另查封甲○○其餘之不動產，被告又拒不出面處理債務
    ，甲○○始訴請偵辦；因認被告乙○○與甲○○共同涉犯刑法第二百十四條使公
    務員登載不實之罪嫌等語。
二、按犯罪事實應依證據認定，無證據不得推定其犯罪事實；又不能證明被告犯罪者
    ，應諭知無罪之判決，刑事訴訟法第一百五十四條、第三百零一條第一項分別定
    有明文。又事實之認定，應憑證據，如未能發現相當證據，或證據不足以證明，
    自不能以推測或擬制之方法，為裁判基礎；且認定不利於被告之事實須依積極證
    據，苟積極證據不足為不利於被告事實之認定時，即應為有利於被告之認定；另
    認定犯罪事實所憑之證據，雖不以直接證據為限，間接證據亦包括在內，然而無
    論直接證據或間接證據，其為訴訟上之證明，須於通常一般之人均不致有所懷疑
    ，而得確信其為真實之程度者，始得據為有罪之認定，倘其證明尚未達到此一程
    度，而有合理之懷疑存在而無從使事實審法院得有罪之確信時，即應由法院為諭
    知被告無罪之判決（最高法院四十年台上字第八六號、三十年台上字第八一六號
    、七十六年台上字第四九八六號判例參照）。
三、本件公訴人認被告乙○○涉犯使公務員登載不實事項於公文書罪嫌，無非係以被
    告於偵查中坦承不諱，核與告訴人甲○○、證人詹良勇於偵查中證述相符，復有
    土地及建物登記簿謄本、協議書各一份在卷可憑，為其主要論據。訊據被告固供
    承有於右揭時、地，向台北縣淡水鎮地政事務所辦理前述房屋及土地之買賣移轉
    登記之事實，惟堅決否認有何使公務員登載不實之犯行，辯稱：當初其將房地信
    託登記在甲○○名下，雙方並約定仕豐公司需於八十六年二月二十日前，將房地
    辦妥移轉登記予第三人，並塗銷向富邦銀行之貸款，若屆期無法完成，房地即由
    甲○○自行處理，即甲○○以貸款價取得房地，乃因當時房子不好銷售，就用這
    種促銷方式，把一些庫存房子銷售出去，其與甲○○間確基於真實之協議，且本
    件含上述房地之整批建物原由合作金庫承貸，然未將車位併入承貸範圍，而富邦
    銀行所提出承貸條件較合作金庫優厚，故上述同一標的物轉由富邦銀行承貸，貸
    得款項完全用於清償原合作金庫之貸款，乃為使住戶獲取較佳之銀行優惠，當時
    仕豐公司財務甚佳，並非為了借用人頭向銀行貸得資金週轉，亦非為變更財產妨
    礙債權人受償為目的而辦理虛偽登記等語。
四、經查：
  (一)被告與甲○○確曾協議仕豐公司需於八十六年二月二十日以前，將系爭坐落台北
    縣淡水鎮○○段五四號之土地及地上建物即門牌號碼台北縣淡水鎮○○路一四三
    之六號十八樓之房屋，辦妥移轉登記予第三人，並塗銷前向富邦銀行之貸款，若
    屆時無法完成，系爭房地由甲○○自行處理，此有甲○○提出之承諾書一紙在卷
    可稽；且甲○○於偵查中陳稱：「（問：當初為何答應借他《指被告》名字？）
    當時我小舅子在他公司上班，我們曾算過，就算他還不出銀行貸款，我們房子賣
    掉也不吃虧」等語（見八十九年偵字第一六九七號偵查卷第十九頁反面）；證人
    詹良勇於偵查中亦證稱：乙○○請其幫忙，以信託方式將房子登記給甲○○等語
    （見同上偵查卷第二十七頁反面）；是被告所辯當初其將房地信託登記在甲○○
    名下，雙方並約定仕豐公司需於八十六年二月二十日前，將房地辦妥移轉登記予
    第三人，並塗銷向富邦銀行之貸款，若屆期無法完成，房地即由甲○○自行處理
    ，即甲○○以貸款價取得房地，其與甲○○間確基於真實之協議等語，尚可採信
    。
  (二)又系爭房地於移轉登記予甲○○後，由仕豐公司向富邦銀行辦理整批性分戶貸款
    ，抵押物包括系爭房地，金額共二億七千三百四十萬元，富邦銀行撥款至仕豐公
    司帳戶，並由仕豐公司轉匯至合作金庫該公司帳戶，該款項均全部用於清償原建
    築融資抵押貸款等情，有富邦銀行土城分行函、合作金庫銀行長春分行函各一件
    附卷足憑；且被告提出仕豐公司會計師查核報告一份，以證八十四年、八十五年
    間該公司累積盈餘為三億二千多萬元，財務狀況並無不佳乙情；是被告所辯富邦
    銀行所提出承貸條件較合作金庫優厚，故上述同一標的物轉由富邦銀行承貸，貸
    得款項完全用於清償原合作金庫之貸款，乃為使住戶獲取較佳之銀行優惠，當時
    仕豐公司財務甚佳，並非為了借用人頭向銀行貸得資金週轉，亦非為變更財產妨
    礙債權人受償為目的而辦理虛偽登記等語，亦可採信。
  (三)按所謂信託行為係信託人為自己或第三人之利益，以一定財產為信託財產，移轉
    於受託人管理或處分，以達成一定之經濟上或社會上之目的之行為，信託目的祇
    須不違背善良風俗或公共秩序即可由當事人定之；本件被告乙○○與甲○○既協
    議由被告先向甲○○借名登記系爭房地，若仕豐公司無法於八十六年二月二十日
    前將房地辦妥移轉登記予第三人，並塗銷富邦銀行之貸款，則系爭房地由甲○○
    以貸款價取得，又無證據證明被告或仕豐公司債信不佳，亦非借用人頭向銀行貸
    得資金週轉，尚難認被告與甲○○上開協議有何不法目的可言；縱認其二人之約
    定與一般之信託關係不同，仍可成立無名之借名契約，顯非單純因仕豐公司債信
    不佳，為了借用人頭向銀行貸得資金週轉，或為變更財產妨礙債權人受償為目的
    而辦理虛偽登記甚明。至系爭房地移轉登記原因雖載為「買賣」，乃礙於當時信
    託法尚未施行（信託法於八十五年一月二十六日公布施行），土地登記實務無以
    「信託」或「無名之借名契約」作為移轉之原因使然，自不能以此反認被告主觀
    上有「明知」為不實事項，而使公務員登載於職務上所掌之公文書之犯意。此外
    ，復查無其他積極證據足認被告有公訴人所指之犯行，本件不能證明被告犯罪，
    爰依首開規定，諭知被告無罪之判決。
五、原審未予詳查，逕對被告論處罪刑，其認事用法尚有未洽；被告上訴否認犯罪，
    指摘原判決不當，為有理由，自應由本院撤銷改判，另諭知被告為無罪之判決。
    復因本件既應為無罪之判決，依刑事訴訟法第四百四十九條第三項規定，不得適
    用簡易程序判決，爰準用同法第三百六十九條第二項規定，由本院管轄之合議庭
    自為第一審判決，附此敘明。
據上論斷，應依刑事訴訟法第四百五十二條、第四百五十五條之一第一項、第三項、
第三百六十九條第一項前段、第三百六十四條、第三百零一條第一項，判決如主文。
本案經檢察官蔡秋明到庭執行職務。
中      華      民      國    九十一    年      七      月     十八     日
                                    臺灣臺北地方法院刑事第七庭
                                        審判長法  官  陳  坤  地
                                              法  官  吳  冠  霆
                                              法  官  蕭  清  清
右正本證明與原本無異。
如不服本判決，應於判決送達後十日內向本院提出上訴狀(應抄附繕本)。告訴人
或被害人如對於本判決不服者，應具備理由請求檢察官上訴，其上訴期間之計算
係以檢察官收受判決正本之日期為準。
                                              書記官  劉  麗  英
中      華      民      國    九十一    年      七      月     二十三   日
